臺灣臺北地方法院民事判決　　　　　　　 96年度建字第211號
原　　　告　莊記工程股份有限公司
法定代理人　乙○○
訴訟代理人　連銀山律師
被　　　告　遠雄營造股份有限公司
法定代理人　甲○○
訴訟代理人　郭登富律師
　　　　　　王耀安律師
上列當事人間給付趕工獎金事件，本院於民國96年12月4日言詞
辯論終結，判決如下：
    主  文
原告之訴及其假執行之聲請均駁回。
訴訟費用由原告負擔。
    事  實  及  理  由
甲、程序方面：按訴狀送達後，原告不得將原訴變更或追加他訴
    ，但擴張或減縮應受判決事項之聲明者，不在此限，民事訴
    訟法第255條第1項第 3款定有明文。查原告起訴時請求被告
    給付之利息起算日為民國93年12月4日，嗣於96年11月6日之
    言詞辯論期日已減縮自93年12月5日起算，此既屬減縮應受
    判決事項之聲明，依上開規定，自應准許之。
乙、實體方面：
一、原告起訴主張：
（一）被告（原名大都市營造工程股份有限公司，嗣於95年6 月
      28日更名為遠雄營造股份有限公司；下稱遠雄公司）於92
      年12月30日與原告訂立工程承攬契約書，將「大都市新天
      地」住宅、辦公大樓新建工程之「電汽、給排水、衛生、
      消防、空調」設備工程交原告承攬施作。於93年10月初，
      被告為早日獲取建物銀行貸款，復與原告協議訂立「配合
      使照取得消檢作業趕工獎金取得辦法」（下稱系爭趕工獎
      金辦法），由原告依預定進度趕工加班，被告並同意給付
      原告趕工獎金新台幣（下同）6,000,000元，兩造並約定
      分兩階段領取，第一階段為第一次會勘完成領取50%，第
      二階段為核可函取得領取50%。嗣後原告已依趕工獎金辦
      法加班趕工，並於93年11月19日完成全區消檢會勘，被告
      亦已於93年12月3日取得臺北市政府消防局所發消檢核可
      函，惟被告僅於93年11月25日給付第一階段之趕工獎金，
      於取得消檢局之核可函後，即拒絕給付第二階段之趕工獎
      金，被告拒絕給付之理由係以原告未能依約定之趕工預定
      進度完成，但依前述趕工獎金辦法第5條約定，系爭辦法
      須於雙方同意用印後始生效，事實上被告遲至93年11月12
      日才在趕工合約上用印並送交原告，此時已逾消防第一次
      會勘之預定進度時間93年10月18日，被告本不得要求原告
      於趕工契約未生效前即履行前開預定進度，且被告曾於93
      年11月18日以「備忘錄」說明三，向原告表示已允諾同意
      支付趕工獎金，原告並於93年11月23日以（93）莊都字第
      24號函，主張因被告遲延一個月，該趕工預定進度應延後
      一個月始為合理，被告並無異議，並已支付第一階段趕工
      獎金，足證被告亦承認原告未在93年10月18日之趕工合約
      預定進度內完成第一次會勘，並不違反趕工獎金辦法，被
      告自應依約定給付其餘趕工獎金3,000,000元。並聲明：
      被告應給付原告3,000,000元，及自93年12月5日起至清償
      日止，按年息5%計算之利息；如受不利判決，願供擔保請
      准宣告假執行。
（二）對被告抗辯之陳述略以：
      系爭趕工獎金辦法係另一獨立於當事人間工程承攬契約書
      之外之契約，原告據以請求趕工獎金之數額，與兩造另承
      攬契約之總價並無重複問題，且依工程承攬契約書第6條
      所約定之工程趕工，係指原告所承攬之水電工程如為配合
      結構營造工程之進度而須趕工時，不得自行要求被告加價
      或補貼而言，惟系爭趕工獎金辦法之目的係配合縮短消檢
      作業所為之趕工或加班，且已明定趕工之獎金額數雖人力
      與材料未改變，但時間已縮短，與工程承攬契約書之趕工
      目的不同，且以該趕工獎金辦法係獨立於工程承攬契約外
      之獨立契約，此趕工獎金性質亦非承攬人之報酬，自不適
      用關於承攬人報酬請求權之短期時效規定。否則，若認該
      趕工獎金性質屬於承攬人報酬，亦應自保固期滿即95年9
      月23日起算請求之時間，則原告於96年7月31日起訴請求
      ，仍未逾請求權之時效期間等語。
二、被告則抗辯以：
（一）原告依「工程承攬契約書」第2條第8款、第5條第2、3款
      之約定，「須配合進度趕工」及「如期完工」之工程期限
      約定，逾期並應依第5條第5款以每日計賠被告損失，原告
      竟於總價320,000,000元之工程總價款外，以如未依完工
      日期完工係應予處罰之工程進度，反而以「趕工獎金」請
      求，顯與工程承攬契約應屬工程項目及總價承攬約定有違
      ，原告為重複請求且無理由，且兩造有關本件消防工程施
      作及通過消防檢查，均屬總價3億2千萬元承攬之工程項目
      ，以履行「工程承攬契約」之工程項目及配合進度趕工，
      竟違反「工程承攬契約」約定「不得推諉並不得自行要求
      加價或補貼」，而請求「趕工獎金」，更與民法第148條
      第2項履行義務應依誠實及信用方法有違。
（二）另依原告所指系爭趕工獎金辦法之約定時間，原告履行情
      形亦未依預定之93年11月3日取得消防核可函、同年11月
      5日取得使用執照之時間，且原約定之三次會勘，亦曾於
      93 年12月1日進行第4次複查，因而致使用執照迄93年12
      月16日始獲核發，均可見原告並未依趕工獎金辦法約定完
      成，自不得主張此趕工獎金之請求權，而原告又以被告遲
      未簽蓋系爭趕工獎金辦法，且於93年11月25日支付第一階
      段趕工獎金，即可以不履行工程承攬契約第2條工程範圍
      之消防安全檢查通過，亦不履行第5條工程期限「進度配
      合」「完工期限」、第八條工程管理「配合施工」「工程
      趕工之部分」，亦顯有違民法第148條第2項履行義務應以
      誠實及信用方法，其前已收受之300萬元趕工獎金，亦因
      有未如期趕工完成之情況，有違誠信原則，且屬無法律上
      之原因受有利益。
（三）況且，兩造間所簽定之「趕工獎金辦法」雖名為獎金，然
      實質確屬承攬人報酬之主張，此請求權之行使即應受民法
      第127條第7款規定之限制，本件原告已表示依據趕工辦法
      ，應付款時間為93年12月4日，依民法第128條前段請求權
      可行使之時間乃自93年12月5日起算，故原告請求權行使
      期間應自93年12月5日起至95年12月4日止，其遲至96年7
      月11日始提起本案訴訟，顯已逾越上開二年請求權行使之
      期間，被告仍得拒絕給付。並聲明：駁回原告之訴及假執
      行之聲請；如受不利判決，願供供擔保請准免為假執行。
三、本件兩造並不爭執：
（一）兩造曾於92年12月30日簽立工程承攬契約書（即原證二）
      ，由被告將「大都市新天地」住宅、辦公大樓新建工程之
      「電汽、給排水、衛生、消防、空調」設備工程等交原告
      承攬施作。
（二）於93年10月初，被告為使原告縮短施工工期以完成消防檢
      查作業、儘速取得使用執照之目的，曾與原告協議欲訂立
      如原告所提出「配合使照取得消檢作業趕工獎金取得辦法
      」（即原證三）之約定，經原告於93年10月11日在系爭趕
      工獎金辦法約定書上用印並送交被告，被告則於93年11月
      12日在該趕工獎金辦法約定書上用印後送交原告。
（三）依系爭趕工獎金辦法第壹條第二項關於預定進度之約定，
      係記載1.消防掛件：93/10/11，2.消防第一次會勘：93/1
      0/18，3.消防第二次會勘：依現場進度配合，4.消防第三
      次會勘：依現場進度配合，5.動態測試：依現場進度配合
      ，6.核可函取得：93/11/3，7.使照取得：93/11/5。上情
      並有原告所提出工程承攬契約書、配合使照取得消檢作業
      趕工獎金取得辦法約定等影本各一份為證，自堪信屬實。
四、本件被告係以前詞置辯，而查：
（一）系爭趕工獎金辦法係兩造另行合意後所簽立，自不在其等
      前所訂立工程承攬契約書約定報酬款之金額範圍內，原告
      當可另為請求：
      關於系爭趕工獎金辦法所約定之數額，被告雖辯稱此6,00
      0,000元之款項應屬於兩造前簽立之工程承攬契約書約定
      報酬款金額內之一部分，惟已為原告所否認，且參諸兩造
      另簽立之工程承攬契約書第三條第五項中，固亦約定「本
      約一經雙方蓋印簽訂即為定案，將來無論物價指數波動、
      工資或材料之漲落、金融匯兌之變動或稅捐之更改等，雙
      方均不得要求增減或調整承攬金額」，姑不論以兩造既不
      爭執簽立該趕工獎金辦法之目的，係為縮短原告之施工工
      期，俾便被告得以儘速完成消防檢查作業以取得使用執照
      ，此亦經兩造訂明此意旨於該趕工獎金辦法第壹條第一項
      中，於第貳條末尾，更約明此趕工獎金係含稅不含契約總
      價，有系爭趕工獎金辦法影本一份附卷可稽，均可見斯時
      被告確有同意在前已簽立之工程承攬契約報酬款外，另行
      給付原告此6,000,000元之意，並據之與原告訂立該約定
      ，且以系爭趕工獎金辦法既係在該工程承攬契約書簽立後
      所另行合意成立，被告於合意簽立系爭趕工獎金辦法契約
      前，對於依兩造前簽立之工程承攬契約書有第三條第五項
      約定，其尚有無必要另給付此數額趕工獎金一事本得斟酌
      ，其仍同意另行給付並與原告訂立系爭趕工獎金辦法約定
      ，實難認原告依被告明示同意另為給付之系爭趕工獎金辦
      法為請求，有何與前述工程承攬契約之報酬款重複之問題
      可言，更難認原告此請求違反民法第148條第2項履行義務
      應依誠實及信用方法之情形，是被告此部分所辯，並無可
      採。
（二）原告依系爭趕工獎金辦法得請求被告給付之趕工獎金，性
      質上仍屬承攬契約之報酬，迄96年7月31日原告提起本件
      訴訟為請求時，已罹於民法第127條第7項之2年短期時效
      規定而消滅，被告得拒絕給付：
  １、按稱承攬者，謂當事人約定，一方為他方完成一定之工作
      ，他方俟工作完成，給付報酬之契約，民法第490條第1項
      定有明文，故是否為承攬之報酬性質，自當由該應付款項
      與承攬人依約應完成之工作是否立於對價關係以決之。又
      技師、承攬人之報酬及其墊款，因2年間不行使而消滅，
      民法第127條第7款分別定有明文。查本件原告雖主張系爭
      趕工獎金辦法約定應付之獎金款，係有別於兩造間前另成
      立之工程承攬契約報酬款性質，惟此已為被告所否認，而
      觀諸該趕工獎金辦法第壹條第一項即揭示為配合使照取得
      消檢作業縮短現場施工工期之趕工加班及調工增加費用之
      目的，已可見被告同意給付該款項者，係為使原告得以加
      班、增加調工等方式完成部分工作，再參諸該趕工獎金辦
      法第壹條第四項亦說明被告須依所約定之預定進度全力趕
      工（含夜間加班），配合業主施工，均明顯可見此款項之
      給付與原告有無在約定之進度時間內完成特定之工作項目
      ，確有對價關係，依前揭規定意旨說明，被告辯稱此獎金
      仍屬承攬報酬之性質，應屬實在。至於系爭趕工獎金辦法
      雖係在前述工程承攬契約訂立後，方經兩造另書立系爭趕
      工獎金辦法所合意成立，此要屬兩造在工程承攬契約訂立
      後，其等視工程承攬契約斯時之履行狀況需要，對於原告
      應完成之工作進度及被告應給付之報酬款另予約定之問題
      ，亦難執此趕工獎金辦法為嗣後另行書立，即置前述趕工
      獎金與原告應完成部分工作之進度時間之契約義務有對價
      關係於不論，即謂此趕工獎金並非承攬報酬款性質，是原
      告主張此獎金並非承攬報酬款而無民法第127條第7項規定
      之適用，尚難認有據。
  ２、其次，原告雖未在前述系爭趕工獎金辦法第壹條第二項約
      定之時間完成約定工作，惟業據其稱係因被告延遲約1個
      月後才用印，致依系爭趕工獎金辦法第伍條約款，該辦法
      遲至93年11月12日始生效，雖然觀諸系爭趕工獎金辦法第
      壹條第二項係具體約明各項應完成進度之日期之方式，顯
      然能否在該約定日期前完成一事，為斯時兩造訂立該契約
      之重要因素，能否如原告所主張，以被告延遲用印即逕謂
      各該約定之進度完成時間即可往後遞延而仍不違背雙方訂
      立該趕工獎金辦法之真意，並以此謂兩造就此工作進度之
      合意有變更一節，非無疑問，但被告既於嗣後之93年11月
      18日所出具之備忘錄說明第三點中，已有明文承認仍同意
      依系爭趕工獎金辦法約定給付趕工獎金與原告，有原告所
      提出備忘錄影本一份（即原證五）附卷可稽，衡諸斯時依
      前述兩造簽立趕工獎金辦法時，已在所預定進度之最後應
      完成日即93年11月5日應取得使用執照之時間後，被告此
      時既有同意依系爭趕工獎金辦法給付，甚且隨即於93年11
      月25日先支付第一次消防會勘完成應給付之3,000,000元
      ，相較於預定第一次消防會勘日期為93年10月8日，而原
      告實際完成日期則在同年11月初，均可見被告於出具此備
      忘錄時，當有同意變更就預定進度時間往後遞延計算之情
      形，以被告取得核可函之時間既亦在預定之93年11月3日
      後約1個月即同年12月3日，被告對此並不爭執，則原告既
      已依兩造變更後之約定進度履行，其自得請求被告給付餘
      款3,000,000元。
  ３、然而，依系爭趕工獎金辦法第參條約款後段，既有明確約
      定趕工獎金辦法之餘款3,000,000元之給付時間為第二階
      段核可函取得時，以其等就此款項給付時間已有特別約定
      ，且係在工程承攬契約訂立後所為合意，自應優先於工程
      承攬契約部分報酬給付約款予以適用，是原告主張此餘款
      之請求權得行使時間，尚有適用工程承攬契約部分所約定
      部分報酬在保固期滿（即95年9月23日）後方得請求者，
      即無依據，因之，以前述約定之核可函取得時間為93年12
      月3日，原告自翌日即93年12月4日起即得對被告為請求，
      其遲至96年7月31日始提起本件訴訟對被告為請求，顯已
      罹於民法第127條第7項規定之2年短期消滅時效，被告辯
      稱得拒絕給付，洵為有據，原告上開請求，即無理由。
五、從而，原告依系爭趕工獎金辦法之約定，訴請被告給付3,00
    0,000元，及自93年12月5日起至清償日止，按年息5%計算之
    利息，並無理由，應予駁回；其假執行之聲請亦因而失所依
    附，應併予駁回。
六、兩造其餘之攻擊或防禦方法及未經援用之證據，經本院斟酌
    後，認為均不足以影響本判決之結果，自無逐一詳予論駁之
    必要，併此敘明。
七、訴訟費用負擔之依據：民事訴訟法第78條。
中　　華　　民　　國　　96　　年　　12　　月　　20　　日
                  民事第五庭    法　官　林麗真
以上正本係照原本作成
如對本判決上訴，須於判決送達後20日內向本院提出上訴狀
中　　華　　民　　國　　96　　年　　12　　月　　21　　日
                    　　　　　　書記官　李承翰
